臺灣高等法院民事判決　九十二年度上字第三九五號
　　上　訴　人　乙○○
　　訴訟代理人　游文華律師
　　被　上訴人　甲○○
右當事人間請求清償債務事件，上訴人對於中華民國九十一年十二月十六日臺灣臺北
地方法院九十一年度訴字第五四一七號第一審判決提起上訴，本院於九十三年十月十
二日言詞辯論終結，判決如左：
    主      文
上訴駁回。
第二審訴訟費用由上訴人負擔。
    事實及理由
一、被上訴人起訴主張伊與上訴人於八十五年十二月二十六日訂立協議書，由被上訴
    人與上訴人及訴外人鄭艷芳、李芳郎、許正義等五人合夥購買坐落彰化縣田中鎮
    ○○段第五四○、五六二、五六三、五六七、五六八、一一八六地號土地六筆（
    下稱系爭土地）並登記共有，被上訴人出資新台幣（下同）七百五十三萬元，持
    分比率百分之十九點四，其中第五四○、五六二、五六三、五六七、五六八地號
    土地五筆，原本應登記於被上訴人名下每筆各百分之二十三之應有部分，為經濟
    上之原因，信託登記予上訴人，並約定上訴人應於將來處分系爭土地時，依前開
    持分計算被上訴人應分得之價金，由上訴人代為扣還系爭土地向訴外人台北市第
    三信用合作社忠孝分社抵押借款本金二千九百萬元被上訴人應分攤之利息及其他
    費用後，餘款返還被上訴人；嗣系爭土地於八十六年四月十九日出售，由第三人
    李金華出名購買，雖上訴人抗辯嗣後李金華已解約未買，惟其於另案台灣台北地
    方法院檢察署八十七年度偵字第四八四八號詐欺案偵查中已自承因訴外人許正義
    不同意，為挽救僵局，改由訴外人劉建雨按原價承購，並登記為劉建雨名義所有
    ，完成買賣手續，上訴人已按訴外人鄭艷芳制作之出售系爭土地各共有人可得價
    金分配表進行分配，經訴外人李芳郎、許正義領訖，而被上訴人依協議書約定及
    計算表所示，應分得價金三百十九萬六千七百二十一元，上訴人已先簽發面額分
    別為六十萬元、一百萬元之支票，交付被上訴人兌領，尚欠一百五十九萬七千六
    百二十一元未付；雖上訴人又辯稱所交付一百六十萬元，係貸與被上訴人之借款
    云云，惟未提出借據證明，主張已嫌無據，且上訴人明知被上訴人當時負債超過
    資產，當不可能再貸與款項與無清償資力之被上訴人；縱如上訴人所述係屬借款
    性質，被上訴人主張該借款與上訴人積欠被上訴人前揭土地分配款三百十九萬六
    千七百二十一元在相等金額部分相抵銷，上訴人仍欠被上訴人一百五十九萬七千
    六百二十一元迄今未付，爰依兩造間之協議，請求上訴人給付等語。並聲明上訴
    駁回。
二、上訴人則以兩造及訴外人鄭艷芳、李芳郎、許正義等五人合夥購買之系爭土地，
    雖本已出售第三人李金華，惟嗣已經解約而未完成，且迄今未再賣出，因共同出
    資合夥購地之李芳郎、許正義二人拒絕右開買賣契約之解除，而李金華為上訴人
    配偶劉建雨之朋友，劉建雨為打破僵局，乃出資買下李芳郎、許正義之權利，而
    非購買土地之全部，被上訴人之權利仍存在於系爭土地中，因訴外人鄭艷芳於九
    十一年一月十八日，因病危信託移轉登記系爭土地持分百分之三十八與訴外人即
    上訴人之夫劉建雨，又系爭土地因上訴人曾為訴外人邱素香作保，訴外人邱素香
    財務狀況一度不良而擔心受影響，乃於八十七年十二月七日以夫妻贈與方式登記
    為訴外人劉建雨所有，倘謂上訴人無論係自行出資或由配偶劉建雨出資買得系爭
    土地，亦僅買到百分之六十二之持分，而非全部。縱被上訴人主張為真，亦僅能
    向上訴人請求其中百分之六十二即一百九十八萬一千九百七十元，上訴人就其中
    借款一百六十萬元及每月應分攤之利息部分主張抵銷後，被上訴人並無餘額可資
    請求等語。並聲明(一)原判決廢棄。(二)被上訴人在第一審之訴及假執行之聲請均駁
    回。
三、本件被上訴人與上訴人間清償債務事件，原審法院前交付郵務機構對上訴人送達
    九十一年十二月二日上午十時十五分言詞辯論通知書，因未獲會晤上訴人本人亦
    無受領文書之同居人或受僱人，而將該言詞辯論通知書於九十一年十一月十二日
    寄存於敦化南路派出所，並作送達通知書粘貼於上訴人門首以為送達，有卷附送
    達證書（見原審卷第二四頁）可稽，上訴人經合法送達，無正當理由未於言詞辯
    論期日到場，原審依被上訴人之聲請，由其一造辯論而為判決，於法自無違誤。
    上訴人主張送達文書既非上訴人本人親收或家屬代收，實應再次傳訊，且未踐行
    該送達通知書黏貼門首之程序，並未合法送達，原審遽爾為一造辯論判決乃訴訟
    程序重大瑕疵，且使上訴人審級利益受重大不利，應予發回重審云云，核與前揭
    不合，委無足取。
四、被上訴人主張伊與上訴人於八十五年十二月二十六日訂立協議書，由被上訴人與
    上訴人及訴外人鄭艷芳、李芳郎、許正義等五人合夥購買而登記共有系爭土地，
    被上訴人出資七百五十三萬元，持分比率百分之十九點四，其中第五四○、五六
    二、五六三、五六七、五六八地號土地五筆，原本應登記於被上訴人名下每筆各
    百分之二十三之應有部分，為經濟上之原因，信託登記予上訴人，並約定上訴人
    應於將來處分系爭土地時，依前開持分計算被上訴人應分得之價金，由上訴人代
    為扣還應分攤之利息及其他費用後，餘款返還被上訴人；嗣於八十六年四月十九
    日，第三人李金華曾與上訴人等四人簽訂系爭土地買賣契約書，依分配表及協議
    書所載，被上訴人應得價金三百十九萬六千七百二十一元，上訴人已交付被上訴
    人面額分別為六十萬元、一百萬元支票各一紙，經被上訴人兌領之事實，業據其
    提出協議書、分配計算書、合夥契約書、土地買賣契約書影本（見原審卷第一四
    至二二頁、第二九至三○頁、本院卷第二九頁）為證，且為上訴人所不爭執（僅
    爭執李金華因故解約，詳如下述），並有上訴人所提誠泰銀行支票存款對帳單影
    本（見本院卷第一六八頁）在卷可稽，復經本院函詢台新國際商業銀行所附資金
    往來明細影本（見本院卷第一五五至一五七頁）附卷為憑，自堪信被上訴人此部
    分之主張為真實。
五、被上訴人復主張系爭土地既已售出，依分配表及協議書所載，被上訴人應得價金
    為三百十九萬六千七百二十一元，上訴人僅給付被上訴人一百六十萬元，尚欠一
    百五十九萬七千六百二十一元至今未付等語，惟為上訴人所否認，並以前詞置辯
    。經查：
  (一)被上訴人主張系爭土地業已出售予第三人李金華一節，已提出上訴人所未爭執之
    土地買賣契約書為證，觀該土地買賣契約書明載「立買賣契約人買主：李金華（
    以下稱甲方）賣主：乙○○等四人（以下稱乙方，按乙○○等四人即上訴人及訴
    外人鄭艷芳、許正義、李芳郎）關於乙方所有後開不動產（按：即系爭土地）賣
    予甲方，雙方協議訂立條件如後：一、總價款五千三百萬元。二、簽約款一千二
    百萬元正。．．．八十六年四月十九日」，與證人李芳郎於本院到庭證稱：「（
    這土地賣了嗎？）全部賣掉賣給李金華」等語相符（見本院卷第七十四頁），且
    證人許鐘銳（即訴外人鄭艷芳之同居人）亦於本院到庭證述：李金華有興趣買，
    以五千三百萬元講好價錢；簽約係八十六年四月十九日有付一千二百萬元支票，
    及其業依合夥契約約定扣除貸款、必要費用及利息等，計算各合夥人就系爭土地
    出售得款應分得金額制作分配表及收據等語綦詳（見本院卷第一一八頁、一二一
    至一二二頁）。依前揭分配表所載土地出售總金額五千三百萬元、佣金一百零六
    萬元、土地過戶總費用十六萬元、簽約代書費四千元，被上訴人分得三百一十九
    萬六千七百二十一元，李芳郎、許正義各分得一百七十七萬八千六百九十一萬元
    ，而訴外人李芳郎、許正義均領訖，亦據證人李芳郎於本院證述：伊跟許正義的
    價金全部拿到；扣除一些仲介費、貸款費用及必要費用等費用，所以拿到的應該
    就是全部等語（見本院卷第七十四、七十五頁）明確，並有收據影本（見本院卷
    第三十頁）在卷可稽，是被上訴人主張系爭土地已出售予李金華，自非無據。上
    訴人辯稱前揭買賣契約書已經解約而未完成，因訴外人許正義、李芳郎不同意解
    約，為挽救僵局，乃由訴外人劉建雨按原價承購及付款，並已登記為劉建雨名義
    所有，完成買賣手續云云，固提出另案台灣台北地方法院檢察署八十七年度偵字
    第四八四八號詐欺案不起訴處分書、支票及匯款明細明細影本（見本院卷第二○
    五至二○九頁、第二一六至二二二頁）為憑，並經證人許鐘銳於本院到庭證述：
    簽約第二天上訴人、李金華就去屏東看那塊地，李金華看了這塊地以後就跟上訴
    人說不要了；大家都是好朋友，所以不買就算了，後來伊等就解約，但是李芳郎
    、許正義二人不願意解約，所以李芳郎、許正義二人的持分就由劉建雨與鄭艷芳
    二人頂下來等語一致（見本院卷第一一八頁），惟證人李芳郎於本院到庭則證述
    「（李金華後來解除契約知道嗎？）不知道」等語（見本院卷第七十三至七十四
    頁），上訴人復自承伊夫劉建雨為挽救僵局，乃同意李金華取得有關許正義、李
    芳郎共有一一八六號土地之權利義務，概括由劉建雨承受，改由劉建雨按原價承
    購及付款，並已登記為劉建雨名義所有，完成買賣手續等語（見本院卷第二００
    、二０八頁），惟上開買賣契約係上訴人、鄭艷芳、許正義、李芳郎四人為處分
    伊等四人與被上訴人合夥投資之系爭土地而以伊等四人為共同出賣人，解除契約
    自應得四人同意始得為之，惟許正義、李芳郎對解除契約並不同意，為上訴人所
    自承，復李芳郎亦稱不知解除契約事，已如前述，可見前揭土地買賣契約之解除
    ，未得全體出賣人之同意，李金華未合法定解除要件，片面要求解除上述土地買
    賣契約，自不合法，不生解除契約之效力。雖上訴人稱劉建雨已承接買受，核僅
    係劉建雨與李金華間就系爭契約權利義務讓與之內部關係，尚不得對抗被上訴人
    。雖上訴人稱被上訴人知悉李金華之買賣契約已解除事（見本院卷第一二０頁）
    ，證人許鍾銳固證稱上訴人在其家中打電話給被上訴人告知解約情事（見同上頁
    ），惟電話對話人為何人，內容為何？尚難為許鍾銳所悉，其證言尚不足為被上
    訴人知悉並同意解約之證明。另上訴人復抗辯劉建雨僅承接買受許正義、李芳郎
    部分之權利，因曾為訴外人邱素香貸款作保，擔心受影響，將坐落彰化縣田中鎮
    ○○段第五四○、五六二、五六三、五六七、五六八地號土地，以夫妻贈與方式
    移轉登記與訴外人劉建雨，另鄭艷芳於九十一年一月十八日，因病危信託移轉登
    記系爭土地持分百分之三十八與劉建雨，並非劉建雨購買全部土地云云，固據其
    土地登記謄本、信託承諾書影本為證，並據證人許鍾銳證稱無訛（見原審卷第三
    十六、五十一、六十六、七十八、九十三頁、本院卷第一一九、八十八、一二０
    頁），惟揆諸證人許鐘銳係以五千三百萬元計算系爭土地出售總金額，並扣除佣
    金、土地過戶總費用、鑑定費用、整地費用、簽約代書費等必要費用，依合夥契
    約書之約定，計算兩造及鄭艷芳、許正義、李芳郎五人各應分得金額制作分配表
    ，並給付李芳郎、許正義等應分得之全部款項（見本院卷第一二一、四十一、四
    十二頁）等前述各節，可見系爭土地已全部出售，否則許鐘銳之計算不會是全部
    土地價金計分，而應僅係李芳郎、許正義二人部分之價值計算，是縱或上訴人、
    鄭艷芳與劉建雨間有劉建雨僅承接買受李芳郎、許正義二人權利部分，亦僅為其
    三人之約定，對前揭李金華之土地買賣契約未合法解除之論斷，並不影響。上訴
    人相關抗辯亦不足採。
  (二)兩造簽立前揭協議書約定兩造及鄭艷芳、許正義、李芳郎五人合夥共有之系爭土
    地有解決或出售時，上訴人應依被上訴人持分計算被上訴人應分得之價金，由上
    訴人代為扣還應分攤之利息及其他費用後，餘款返還被上訴人，為兩造不爭之事
    實，而系爭土地出售予李金華後，未經買賣雙方全體合意解除契約，該契約仍合
    法有效，證人許鐘銳依該買賣價金額，及各合夥人權利比例，扣除貸款、必要費
    用及利息等，計算應分得金額制作分配表及收據，被上訴人分得三百一十九萬六
    千七百二十一元，已如前述，故被上訴人依協議書之約定，主張上訴人應給付其
    應分得價金三百十九萬六千七百二十一元，自屬有據。被上訴人主張上訴人於八
    十七年二月二日、三日簽發面額分別為六十萬元、一百萬元之支票各一紙，交付
    被上訴人兌領，已如前述，故尚欠一百五十九萬七千六百二十一元迄今未付，上
    訴人對已交付一百六十萬元部分固不爭執，惟辯稱所交付一百六十萬元，係貸與
    被上訴人之借款云云，然為被上訴人所否認，亦未提出借據證明之，所辯尚嫌無
    據；況縱如上訴人所述係屬借款性質，被上訴人另主張該借款與上訴人積欠被上
    訴人前揭土地分配款三百十九萬六千七百二十一元在相等金額部分相抵銷，上訴
    人仍欠被上訴人一百五十九萬七千六百二十一元未付，亦難為上訴人有利之認定
    。
六、綜上所述，被上訴人依兩造所訂之協議書，請求上訴人給付一百五十九萬七千六
    百二十一元及及自支付命令送達之翌日即民國九十一年九月五日起至清償日止按
    年息百分之五計算之法定遲延利息，為有理由，應予准許。原審判命上訴人如數
    給付，並為假執行之宣告，於法並無不合。上訴意旨指摘原判決不當，求予廢棄
    改判，為無理由，應予駁回其上訴。
七、兩造其餘之攻擊或防禦方法，及未經援用之證據，經本院斟酌後，認均不足以影
    響本判決之結果，自無一一詳予論駁之必要，附予敘明。
八、據上論結，本件上訴為無理由，依民事訴訟法第四百四十九條第一項、第七十八
    條，判決如主文。
中　　　華　　　民　　　國　　九十三　　年　　　十　　　月　　二十六  　日
                                民事第十五庭
                                    審判長法  官  劉　靜　嫻
                                          法  官  陳　昆　煇
                                          法  官  李　錦　美
正本係照原本作成。
如不服本判決，應於收受送達後二十日內向本院提出上訴書狀，其未表明上訴理由者
，應於提出上訴後二十日內向本院補提理由書狀（均須按他造當事人之人數附繕本）
上訴時應提出委任律師或具有律師資格之人之委任狀；委任有律師資格者，另應附具
律師資格證書及釋明委任人與受任人有民事訴訟法第四百六十六條之一第一項但書或
第二項（詳附註）所定關係之釋明文書影本。
中　　　華　　　民　　　國　　九十三　　年　　　十　　　月　　二十七　　日
　　　　　　　　　　　　　　　　　　　　　書記官  明　祖　全
附註：
民事訴訟法第四百六十六條之一（第一項、第二項）：
對於第二審判決上訴，上訴人應委任律師為訴訟代理人。但上訴人或其他法定代理人
具有律師資格者，不在此限。
上訴人之配偶、三親等內之血親、二親等內之姻親，或上訴人為法人、中央或地方機
關時，其所屬專任人員具有律師資格並經法院認為適當者，亦得為第三審訴訟代理人
。
